【裁判字號】    90,保險,88
【裁判日期】    901214
【裁判案由】    清償債務
【裁判全文】
臺灣臺北地方法院民事判決  九十年度保險字第八八號
    原      告    台灣中國航聯產物保險股份有限公司
    法定代理人    甲○○
    法定代理人    乙○○
    訴訟代理人    丙○○
右當事人間請求清償借款事件，本院判決如左：
    主      文
被告應給付原告新台幣壹仟佰柒拾萬壹仟壹佰陸拾元，及自民國九十年四月十二
日起至清償日止，按年息百分之五計算之利息。
訴訟費用由被告負擔。
    事      實
甲、原告方面：
  一、聲明：被告應給付原告新台幣（下同）一千三百七十三萬一千一百六十元，及
      自支付命令送達被告翌日起至清償日止，按年息百分之五計算之利息。
  二、陳述：
  （一）原告與訴外人玉山商業銀行股份有限公司（以下簡稱玉山銀行）訂立消費者
        貸款信用保險契約，約定保險期間自八十七年四月十五日起至八十九年四月
        十五日止，約定如向玉山銀行借款之借款人於保險期間內未能依約攤還本息
        ，則原告應對玉山銀行負賠償責任，其理賠金額為：就借款人所應付總金額
        （含本金、利息及違約金）於扣除百分之五（作為被告之備償保證金）後，
        以剩餘金額之九成作為賠償金。查被告曾向玉山銀行申請貸款，總金額合計
        三千萬元，依授信約定書所示，被告自八十七年八月二十九日起向玉山銀行
        陸續借款三千萬元，最後到期日為八十九年十月二十九日，詎被告自八十八
        年十月二日起即未依約履行債務，依該授信約定書第五條有關期限利益喪失
        之約定，被告所欠借款已視為全部到期，截至八十九年二月二十五日止，被
        告共積欠玉山銀行一千六百萬一千五百三十七元（含本金、利息、違約金）
        ，玉山銀行遂於八十九年四月十九日寄發保險通知書予原告，請求原告給付
        一千三百七十三萬一千一百六十元（以被告欠款總金額扣除百分之五後，其
        剩餘金額之九成計算），原告遂於同年四月二十五日全數賠償玉山銀行。依
        保險法第五十三條第一項前段及系爭保險契約消費者貸款信用保險基本條款
        第十二條第三項、第十三條規定，玉山銀行對於被告因消費借貸契約關係所
        生之債權請求權，於原告給付賠償金予玉山銀行後，即法定移轉予原告，原
        告自得代位玉山銀行行使損失賠償請求權，向被告請求給付損失賠償金一千
        三百七十三萬一千一百六十元及遲延利息。
  （二）被告否認其對原告負有債務，無非係以其非為保險契約基本條款中所謂「借
        款人」為主要論據。惟查，就該基本條款之性質而言，係屬定型化契約條款
        ，保險公司自得以該基本條款作為保險契約內容之一部分，並據以與社會上
        一般大眾訂立契約，而該契約之相對人身份本即不特定，解釋上當然不僅侷
        限於自然人或法人，至於該基本條款第七條與第九條關於要保人應對借款人
        之身分資料、借款情形及信用能力進行調查之規定，僅在強調如借款人之身
        份係自然人時，則要保人負有履行前開調查行為之義務，此乃因自然人之信
        用調查資料不若法人易於取得，因而要求要保人須對自然人之信用能力特別
        予以調查之故，被告逕將前開契約規定曲解為借款人係個人而非公司組織，
        乃斷章取義之詞。又玉山銀行向原告投保系爭保險之際，即載明借款人係被
        告公司，且對被告公司及連帶保證人乙○○、陳重宏進行徵信調查，足見被
        告公司確係向玉山銀行貸款之借款人。又依被告所提授權書內容記載「茲經
        豐輝公司貸款新台幣八萬元‧‧‧，並由豐輝公司辦理所有償還貸款‧‧‧
        」等語，亦明白表示被告確以自己名義借款，甚者被告於八十九年三月三十
        一日立具切結書一紙，表示願以華僑商業銀行之共同備償專戶內之存款，做
        為對原告所負債務之擔保，並同意原告得從被告存於華僑銀行忠孝、樹林二
        分行之帳戶存款中優先受償被告對於原告所負債務；另於同日書立聲明書一
        紙，言明由被告提供之前開帳戶，如欲結清予被告時，華僑銀行須得原告同
        意後始得為之，是倘被告非借款人，當時何以承認對原告負有債務，並簽立
        前開切結書與聲明書予原告，而願以其銀行存款供作擔保，足見被告確係向
        玉山銀行貸款之借款人。被告既已以自己名義向玉山銀行借款，縱玉山銀行
        依被告指示將款項撥付予第三者，亦不影響被告為借款人之事實。
三、證據：提出消費者貸款信用保險保險單一份、消費者貸款信用保險基本條款一份
    、本票一紙、存證信函一份、保險出險通知書一紙、消費者貸款信用保險賠款同
    意書一紙、匯款單一份、轉帳收支傳票一份、徵信報告表一份、切結書一份、聲
    明書一份、授信約定書一份、引進外籍員工費用貸款信用保險批單一份、附加條
    款一份、保險費帳單一份（以上均為影本）。
乙、被告方面：
  一、聲明：原告之訴駁回。
  二、陳述：
  （一）本件乃原告與訴外人與玉山銀行簽訂「消費者貸款信用保險基本條款」，被
        告依據該保單，與國內外仲介公司仲介來台之外籍勞工簽訂授權書，由該外
        籍勞工授權向玉山銀行辦理貸款之各項手續，此觀該授權書首頁說明內容「
        茲經由豐輝公司貸款新台幣八萬元‧‧‧，並由豐輝公司代辦理所有償還貸
        款、存款及匯款之事」等語，即可得證。嗣因菲籍勞工發生拒絕還款及被遣
        送回國情事，未即時支付玉山銀行本息，原告因而向玉山銀行理賠，並認為
        取得代位請求權而向被告求償。
  （二）原告所簽發之「消費者貸款信用保險基本條款」顧名思義乃對個人之信用貸
        款，並非針對企業，該條款一般事項第七條及第九條所指皆為個人借款，故
        依該條款之借款人應為個人而非公司組織，本件被告係屬公司組織，自非本
        件之借款人，對原告而言，被告在本件中之地位應係要保人，即辦裡外勞借
        款，並向外勞收取應付之保費繳付給原告，其方式乃由玉山銀行直接由工人
        貸款金額中扣除保費給原告，或在國外即交付保費而由被告匯給玉山銀行存
        入原告帳號中。被告簽發給玉山銀行之本票三千萬元，乃銀行要求以外勞貸
        款之額度作為替外勞貸款之擔保，本件原計畫之擔保為每位工人借款金額存
        一萬元為備償基金，被告再提供百分之五借款金額當備償金，另由原告提供
        百分之九十信貸理賠，實際運作方式則為在該額度內，由被告向國內外仲介
        公司取得引進工人來台之文件，再向玉山銀行辦理貸款，玉山銀行再依此工
        人來台合法文件將核貸金額轉入被告公司帳戶，並立即匯給申貸時指定之國
        內外仲介公司。因此被告雖簽發三千萬元本票予玉山銀行，然貸款金額係由
        玉山銀行依申貸文件撥付匯出，被告無權過問貸款支付予何人，僅賺取手續
        費及服務費而已。
  （三）本件「消費者貸款信用保險單」係針對消費者個人承保，且在本件貸款之申
        請辦理、支付對象均由消費者個人即外籍勞工負責，保費亦由其支付，該外
        籍勞工始為本件之消費者即借款人，被告僅以企管顧問公司名義協助辦理本
        件貸款，及收集外勞資料並處理講解貸款還款手續，並無權支配該貸款或將
        款項用以支付被告公司任何費用，自不能僅以一紙三千萬元本票即認定被告
        為借款人。
三、證據：提出授權書影本、同意書影本、委託書影本各一份。
    理      由
一、按訴狀送達後，原告不得將原訴變更或追加他訴，但減縮應受判決事項之聲明者
    ，不在此限，民事訴訟法第二百五十五條第一項第三款定有明文。本件原告於其
    九十年六月十八日起訴狀主張被告應給付其一千三百七十三萬一千一百六十元，
    及自九十年二月五日起至清償日止，按年息百分之五計算之利息，嗣於本院審理
    時將上開遲延利息之起算日期變更為「自支付命令送達被告翌日起算」（見本院
    九十年八月十六日準備程序筆錄），核屬減縮應受判決事項之聲明，揆諸前揭法
    條規定，自應准許，合先敘明。
二、原告起訴主張其與訴外人玉山銀行訂立消費者貸款信用保險契約，約定如向玉山
    銀行借款之借款人於保險期間內未能依約攤還本息，原告應對玉山銀行負賠償責
    任，被告曾向玉山銀行申請貸款三千萬元，詎被告自八十八年十月二日起即未依
    約履行債務，截至八十九年二月二十五日止共積欠玉山銀行一千六百萬一千五百
    三十七元，被告經玉山銀行通知後，業已依約賠償其中一千三百七十三萬一千一
    百六十元，依保險法第五十三條第一項前段及系爭保險契約消費者貸款信用保險
    基本條款之規定，原告自得代位玉山銀行行使損失賠償請求權，向被告請求給付
    上開理賠金額及利息。而系爭保險契約基本條款所謂借款人應不限於自然人或法
    人，玉山銀行向原告投保系爭保險之際，即載明借款人係被告，並對被告及其連
    帶保證人進行徵信調查，足見被告確係本件借款人，依被告所提授權書及事後簽
    立之切結書、聲明書，亦可證明被告確係本件借款人，縱玉山銀行依被告指示將
    款項撥付予第三者，亦不影響被告為借款人之事實等語。被告則以：系爭消費者
    貸款信用保險基本條款乃對個人之信用貸款，並非針對企業或公司組織，故被告
    公司自非本件之借款人，被告雖簽發三千萬元之本票予玉山銀行，然本件貸款係
    由玉山銀行依申貸文件撥付匯出，被告僅協助辦理外籍勞工貸款，並未經手或收
    受貸款，僅賺取手續費及服務費，並非真正借款人，該等外籍勞工始為本件之借
    款人等語，資為抗辯。是本件兩造之爭執點即在於，被告是否為系爭消費借貸契
    約之借款人，而就原告依系爭保險契約賠償訴外人玉山銀行之金額，應負清償之
    責？
三、按稱消費借貸者，謂當事人一方移轉金錢或其他代替物之所有權於他方，而約定
    他方以種類、品質、數量相同之物返還之契約，民法第四百七十四條第一項定有
    明文，故消費借貸契約當事人之一方若已移轉金錢或其他代替物之所有權於他方
    ，並經他方受領，雙方復有消費借貸之合意者，消費借貸契約即告成立。經查，
    原告就其主張被告曾向訴外人玉山銀行借款三千萬元之事實，業據其提出本票、
    徵信報告表、授信約定書等件為證，被告對於該票面金額三千萬元本票之真正並
    不爭執，對於訴外人玉山銀行曾依約撥付貸款之事實亦不否認，堪認被告與玉山
    銀行間之消費借貸契約即已成立生效。且依卷附被告於八十九年三月三十一日立
    具之切結書及聲明書，被告表示願以華僑商業銀行之共同備償專戶內之存款，作
    為對原告所負債務之擔保，並同意原告得從被告存於華僑銀行忠孝、樹林二分行
    之帳戶存款中優先受償被告對於原告所負債務，並言明由被告提供之前開帳戶，
    如欲結清予被告時，華僑銀行須得原告同意後始得為之，亦足徵被告當時對於系
    爭債務並無爭議而予承認，並願以其銀行存款作為債務清償之擔保。被告抗辯其
    非本件之借款人，僅協助辦理外勞貸款文件，真正借款人為雇主引進之外勞等語
    ，固據其提出授權書、同意書、委託書等件為證，惟依該受雇來台之外勞填具之
    授權書，其上業已記載「茲經由豐輝公司貸款新台幣八萬元整作為本人來台灣工
    作期間之各項費用‧‧‧」等語，足見被告確實以其名義向玉山銀行貸款，況且
    上開證據僅能證明被告有接受各該外籍勞工委託授權，代為辦理外籍勞工來台貸
    款事宜而已，尚不能推論為該外籍勞工即為真正借款人，是被告所辯，自非可採
    。而消費借貸契約成立後，借用物即貸款實際上究竟由何人取得運用，或由何人
    負責繳交約定本息，則與已成立之消費借貸契約無關，是縱訴外人玉山銀行曾依
    被告指示將被告借得之貸款撥付予外籍勞工或第三人，或如被告所辯其未曾經手
    貸款，亦僅屬被告與外籍勞工或其雇主內部間之另一法律關係，與本件被告基於
    消費借貸契約借用人地位所應負之清償責任無關。被告另抗辯系爭消費者貸款信
    用保險基本條款第七條、第九條乃針對個人而非企業之信用貸款，被告係屬公司
    組織，自非本件之借款人云云。惟查，該基本條款一般事項第七條係規定：「本
    保險單責任於被保險人貸放當日起生效，而每筆借款內容（亦即借款人姓名、階
    級或職別、出生年月日、借款金額、借款期間起止日期等）應由要保人詳細列表
    附於要保書‧‧‧」，第九條則規定：「本保險對借款人之徵信工作，仍由被保
    險人為之，對現役軍官士官、官校成年學生、公務人員及學校教職員之徵信，被
    保險人應查其身份證、戶口名簿及補給證或公勞保證‧‧‧」，上開條文雖有「
    借款人姓名」、「階級或職別」、「出生年月日」、「現役軍官士官」、「公務
    人員」等涉及自然人之字樣，惟該基本條款係屬企業經營者事先擬定之定型化契
    約條款，上開條文僅係針對借款人係自然人時，其身分查核、徵信等事項所為之
    特別規定，參以該基本條款一般事項第三條（一）已規定「借款人」係指經被保
    險人（即訴外人玉山銀行）核准貸款之人，而所謂「人」在法律上當然包括自然
    人與法人，系爭保險基本條款就借款人為法人之情形，又未特別規定予以排除適
    用，是被告上開所辯，無非僅係望文生義，不足採信。
四、按被保險人因保險人應付保險責任之損失發生，而對於第三人有損失賠償請求權
    者，保險人得於給付賠償金額後，代位行使被保險人對於第三人之請求權，保險
    法第五十三條第一項前段定有明文，而依系爭保險契約中之消費者貸款信用保險
    基本條款第十二條第三項規定，被保險人於收到理賠款後，同時應將對借款人之
    債權移轉予被保險人，依第十三條規定，保險人得代位行使或控訴借款人或有關
    之第三人，追償保險人之損失。查被告就其向玉山銀行所借貸款，並未依約清償
    ，迄八十九年二月二十五日止，被告共積欠玉山銀行一千六百萬一千五百三十七
    元（含本金、利息、違約金），經玉山銀行寄發保險通知書予原告，請求原告給
    付一千三百七十三萬一千一百六十元（以被告欠款總金額扣除百分之五後，其剩
    餘金額之九成計算），原告遂依保險契約之約定將上該金額賠償玉山銀行等事實
    ，有卷附之存證信函、保險出險通知書、消費者貸款信用保險賠款同意書、匯款
    單、轉帳收支傳票為證，則依前述法條及保險契約條款之規定，原告自得代位玉
    山銀行行使損失賠償請求權，向被告請求給付前揭賠償金額。
五、從而原告依據保險法第五十三條第一項前段之保險代位請求權，及系爭保險契約
    基本條款第十二條第三項、第十三條之規定，請求被告給付一千三百七十三萬一
    千一百六十元，及自支付命令送達被告翌日即九十年四月十二日（按本件原告於
    起訴前先聲請對被告發支付命令，該支付命令係於九十年四月十一日送達被告法
    定代理人，有卷內送達證書為證）起至清償日止，按年息百分之五計算之利息，
    為有理由，應予准許。
六、又本件判決事證已臻明確，兩造其餘攻擊防禦及舉證，核與判決結果無影響，爰
    不另一一論述，附此敘明。
七、據上論結，本件原告之訴為有理由，依民事訴訟法第七十八條，判決如主文。
中      華      民      國    九十      年    十二    月      十四      日
                                        民事第二庭審判長法  官  丁蓓蓓
                                                        法  官  許純芳
                                                        法  官  林庚棟
右為正本係照原本作成
如對本判決上訴，須於判決送達後廿日內向本院提出上訴狀
中      華      民      國    九十      年     十二     月     十四     日
                                                        法院書記官  劉芳菊


司法院資訊處製作；財團法人民間司法改革基金會備份。
